臺北高等行政法院判決
　　　　　　　　　　　　　　　　　93年度訴字第01444號
　　　　　　　　　　　　　　　.
原　　　告　美商‧摩勒克斯公司（MOLEX INCORPORATED）
代　表　人　甲○○○○○○L.
訴訟代理人　劉法正律師
複　代理人　丁○○專利代理人.
訴訟代理人　楊祺雄律師
被　　　告　經濟部智慧財產局
代　表　人　蔡練生（局長）
訴訟代理人　戊○○
　　　　　　丙○○
參　加　人　鴻海精密工業股份有限公司
代　表　人　乙○○
上列當事人間因新型專利舉發事件，原告不服經濟部中華民國93
年3月3日經訴字第09306213710號訴願決定，提起行政訴訟，本
院判決如下：
　　主  文
訴願決定及原處分均撤銷。
被告應就第00000000號新型專利舉發事件（NO1），為「舉發成
立，應撤銷專利權」之處分。
訴訟費用由被告負擔。
　　事  實
一、事實概要：參加人於民國（下同）88年11月23日以「電連接
    器」向被告申請新型專利，經被告編為第00000000號審查，
    准予專利，並於公告期滿後，發給新型第169867號專利證書
    。嗣原告以該專利案有違核准時專利法第98條第2項規定，
    不符新型專利要件，對之提起舉發，案經被告審查，於92年
    10月6日以（92）智專3（2）04087字第09221000960號專利
    舉發審定書為「舉發不成立」之處分。原告不服，提起訴願
    ，遭決定駁回，遂提起行政訴訟。本院因認本件撤銷訴訟之
    結果，參加人之權利或法律上利益將受損害，爰依職權裁定
    命獨立參加被告之訴訟。
二、兩造聲明：
    (一)原告聲明：
      如主文所示。
    (二)被告聲明：
      1.原告之訴駁回。
      2.訴訟費用由原告負擔。
三、兩造之爭點：
    系爭專利是否有違核准審定時專利法第98條第2項之進步性
    之規定，不符新型專利之要件？
　　(一)原告主張：
      被告及訴願決定機關審認系爭案無違反「進步性」要件情
      事，無違核准當時專利法第98條第2項規定內容。
      1.原處分所做成系爭案舉發不成立之理由包括：
        (1)證據1、2、3、4分別各為一完整之結構，不應將其任
          意分解支離。訴願決定機關並闡述『系爭專利與證據
          1、2、3、4彼此整體構造、組合之空間型態及技術手
          段不同，‧‧‧系爭專利申請專利範圍第1項「絕緣
          本體‧‧‧‧導電端子‧‧‧固持件裝設‧‧‧固持
          裝置內.‧‧‧豎直部‧‧‧水平部‧‧‧相鄰‧‧
          ‧延伸有第一部分‧‧‧底側朝電路板方向‧‧‧固
          持部」，其第一部分如圖（四）固持裝置難謂不具意
          義。』
        (2)系爭專利並無法由證據1、2、3、4輕易思及並組合而
          成，其固持部（314）與電路板（4）之固持孔（41）
          相配合及水平部（32）與電路板（4）之表面相焊接
          ，提供電連接器（1）於垂直及平行電路板（4）之方
          向固持，焊接過程更為穩定，有功效之增進，具進步
          性。
      2.上列之原處分理由謂：「證據1、2、3、4分別各為一完
        整之結構，不應將其任意分解支離」，顯示原告對於系
        爭案之證據運用邏輯及其證明力認知與「進步性」之本
        質意義及專利法之規定有所牴觸。
        (1)按，專利法第98條第2項規定「新型係運用申請前既
          有之技術或知識，而為熟習該項技術者所能輕易完成
          且未能增進功效時，雖無前項所列情事，仍不得依本
          法申請取得新型專利。」，另被告於其頒訂之「專利
          審查基準」中釋明“熟習該項技術者”，係指虛擬一
          具有申請專利當時知道該發明所屬技術領域之既有技
          術及知識之人，其可用研究、開發等一般技術性手段
          （指依據既有之技術或知識之基礎，經由邏輯分析、
          推理或試驗而得之技術手段），並發揮一般創作能力
          ，例如：選擇材料或變更設計，使當時該發明所屬技
          術領域之技術水準，化為其本身之知識的人而言。
        (2)因此，針對「進步性」要件之證據自非單一文獻而是
          兩件以上文獻資料之組合，而此兩件以上文獻資料之
          組合一般自不可能是採文獻資料全部內容之相加，既
          非採具技術關聯性之全部文獻資料內容相加，則自需
          依“熟習該項技術者”之知識背景考量其經由“邏輯
          分析、推理或試驗”等思惟演繹過程可能獲致之成果
          來運用證據文獻。此為依「進步性」要件提出舉發或
          異議之應然、必然證據運用方式。
        (3)被告之處分理由顯然亦違反其所頒訂之「專利審查基
          準」下列內容：「判斷是否能輕易完成時，准予將二
          件或二件以上不同文獻之全部內容或其各該文獻之部
          分內容、或同一文獻之各不同部分內容相互組合；准
          予先前技術（prior art）之各片斷部相互組合。惟
          上述之組合均係以熟習該項技術者，於申請當時（若
          有主張優先權者，則指有效優先權日）所能輕易完成
          且未能增進功效為限‧‧‧」
        (4)緣是，被告謂「系爭專利和舉發證據1、2、3、4分別
          各為一完整之結構不應將其任意分解支離」，乃有悖
          於證據證理法則及經驗法則。
      3.其次，由舉發不成立之理由（原處分理由第(四)點）可察
        ，被告認為系爭案之主要特徵在於“固持部（314）及
        水平部（32）”之一併設置，使得電連接器可在垂直及
        平行電路板之兩方向上固持，亦即，與第1圖所示之習
        知構造（註：藉由豎直部91和相平行的彈性部93所形成
        之U形空間卡固在扣持部631上，以及水平部92表面黏著
        焊接在電路板8上以達成電連器對電路板8之固定。）相
        較，該習知構造已具有水平部，系爭案則於該習知構造
        固有之水平部之外增加一固持部（314），作為由豎直
        面延伸至水平部以下（穿過電路板）的縱深方向定位機
        構。上述特徵與證據3的固持柱16及水平部17二者的構
        造及功用完全相同，其組合之動機（motivation）亦能
        由證據3、4之教示內容所獲得，茲詳述事實如后：證據
        3中具定位功能之接地元件14具有“固持柱16及水平片
        17”，可達成以垂直與平行電路板兩方向之固持功效
      (1)被告於處分理由第(四)點中指出『證據三電連接器端子
          間隔裝置（28）其係藉一接地裝置（14）（註：接地
          元件14具有可將電連接器絕緣本體1固持在電路板23
          上之功用，如說明書第2欄39-52行記載「‧‧‧每一
          固持件12包括：一絕緣本體2上之向後延伸壁13，和
          一裝設在壁13之一槽孔內15內的金屬接地元件14，‧
          ‧‧其上具有倒刺之接地柱16向外延伸至超過絕緣本
          體2之底部。固持件12上之一表面安裝腿17相對絕緣
          本體2之底部橫向延伸‧‧‧。」）將電連接器固設
          於電路板（23）上，接地裝置包括一貫穿電路板（23
          ）之孔洞（25）之固持柱（16）及用以支撐於電路板
          （23）之水平片（17）；電連接器（1）兩側緣板固
          定件（12）設有槽（15）以收納接地裝置（14）』，
          由此可見，被告顯然注意到證據 3所記載之接地元件
          14具備“貫穿電路板23之固持柱16”及“用以支撐電
          連接器於電路板23上之水平片17”。證據3之接地元
          件14既具有與系爭案中固持件（3）之固持部（314）
          與水平部（32）的相同功能構造，則該“接地元件14
          ”無疑地可滿足系爭案“提供電連接器於垂直及平行
          電路板之方向固持，使焊接過程更為穩定”之訴求功
          效。
        (2)至於原處分理由中未特別提及之系爭案與第1圖中習
          知構造另一不同之處在於“豎直部（31）相鄰於底側
          之一側緣係延伸有第一部分（311）”。爭案之說明
          書雖未對該第一部分之詳細作用特別著墨，但由實施
          例之構造觀之，該第一部分（311）之作用只在於增
          加豎直方向的固持力。惟查，如證據3之FIG.1及FIG.
          2所示，其豎直部兩側亦延伸超過水平部之橫寬（請
          參見下參考圖示意），因此在對於絕緣本體2之槽孔
          15的固定作用上，具備系爭案固持件（3）之“第一
          部分（311）”對絕緣本體（1）之槽孔狀固持裝置（
          14）固定的相同功效。由是可證，證據3中之接地元
          件14除了所記載之功能側重於“接地”，而與系爭案
          之“固持件”在命名上不同外，實質上已具備系爭案
          中固持件之所有構造元件及相同功效。
          （證據4中之固持裝置200具有一由豎直主體側向延伸
           出之“細條狀卡固部220”以增加對絕緣本體100之
           固持效果。）
        (3)從系爭案之說明書揭露內容中對於該“第一部分（
          311）”之作用未特別加以說明，亦足以反映出該“
          第一部分”並非系爭案之創作特徵。由證據4第3圖
          （A）可見，固持裝置200除了具有自主體部210之下
          端延伸出之基板扣持部240之外，並由主體部210之一
          側壁延伸出一卡固部220，以增加對絕緣本體100之固
          持效果。卡固部220與系爭案之第一部分（311）同樣
          皆係為增加對絕緣本體固持之用，熟習該項技藝之人
          士不難在證據3所揭露之接地元件構造上，依證據4中
          教示之具有增加固持效果的延伸基板扣持部240，而
          將後者併用在證據3之構造上，換言之，證據4之教示
          內容--基板扣持部240具有增加固持效果，已給予熟
          習該項技藝者該一“組合”或併用之設計動機。此外
          ，值得一提者，系爭案申請專利範圍第1項中對於“
          第一部分”之定義僅止於”由豎直部相鄰於底側之一
          側緣延伸出”，但若熟習該項技藝者將證據4中之基
          板扣持部240構造直接應用在證據3之接地元件14上，
          由於證據4之基板扣持部240係呈一窄條型式，故證據
          3、4之組合成果甚至於更進一步地與系爭案之較佳實
          施例構造型式相當。
        (4)因此，系爭案訴求功效--提高固持件與電路板定位效
          果，所憑藉之技術手段可由證據3、證據4之簡單組合
          應用獲致，系爭案自不符「進步性」要件。
      4.被告及原決定機關因誤解各舉發證據之證據價值，致為
        「舉發不成立」之處分及決定，系爭案之核准專利確有
        違反專利法第98條第2項「新型係運用申請前既有之技
        術或知識，而為熟習該項技術者所能輕易完成且未能增
        進功效時，雖無前項所列情事，仍不得依本法申請取得
        新型專利。」之規定，請判決如原告聲明。
　　(二)被告主張：
      1.行政訴訟理由：原處分「證據1、2、3、4分別各為一完
        整之結構，不應將其任意分解支離」違反專利審查基準
        「．．判斷是否能輕易完成時，准予將二件或二件以上
        不同文獻之全部內容或其各該文獻之部分內容．．各片
        斷部相互組合．．」，乃有悖於證據證理法則及經驗法
        則；證據3接地元件 (14)其固持柱 (16)及水平片 (17)
        等具有與系爭專利固持件 (3)固持部 (314)及水平部
        (32)相同功能構件，證據3圖（一）（二）接地元件
        (14)豎直部兩側延伸超過水平之橫寬等和系爭專利固持
        件(3)之第一部分 (311)具有相同功效；系爭專利說明
        書對「第一部分 (311)」之作用未特別加以說明，故該
        「第一部分 (311)」並非系爭專利之創作特徵，系爭專
        利第一部分 (311)和證據4卡固部 (220)同樣皆為增加
        絕緣本體固持之用，熟習該項技術者可輕易地將證據4
        基板扣持部 (240)直接應用於證據3之接地元件(14)上
        ，系爭專利不具進步性。
      2.查系爭專利和證據1、2、3、4彼此整體構造、組合之空
        間型態及技術手段不同，證據1、2、3、4分別各為一完
        整之結構，不應將其任意支解分離；系爭專利申請專利
        範圍第1項「絕緣本體 (1)．．導電端子 (2)．．固持
        件 (3)裝設．．固持裝置 (4)內．．豎直部 (31)．．
        水平部 (32)．．相鄰．．延伸有第一部分(311) ．．
        底側朝電路板方向．．固持部 (314)」，其第一部分
        (311)如圖（四）「固持裝置 (14)」，難謂不具意義，
        而其固持件 (3)具有豎直部(31)、水平部 (32)、第一
        部分 (311)、固持部 (314)等完整整體構造並無法由證
        據3接地元件 (14)之固持柱 (16)及水平片 (17)和證據
        4卡固部 (220)及扣持部 (240)等輕易思及並組合而成
   　   ，系爭專利固持部 (314) 與電路板 (4)之固持孔 (41)
        相配合及水平部 (32)與電路板 (4)之表面相焊接，提
        供電連接器 (1)於垂直及平行電路板 (4)之方向固持，
        焊接過程更為穩定，有功效之增進，具進步性。
      3.綜上所述，被告原處分並無違法，敬請駁回原告之訴。
    (三)參加人經合法通知未曾到場，亦未提出書狀作何陳述。
　　理  由
一、按凡對物品之形狀、構造或裝置之創作或改良，而可供產業
    上利用者，得依法申請取得新型專利，固為系爭專利核准時
    專利法第97條暨第98條第1項所明定，惟如其新型係「運用
    申請前既有之技術或知識，而為熟習該項技術者所能輕易完
    成且未能增進功效時」，仍不得依法申請取得新型專利，復
    為同法第98條第2項所明定。
二、本件系爭第00000000號「電連接器」新型專利案係以表面黏
    著方式固持於電路板上，包括：絕緣本體，具有相對之對接
    面與接合面，且該絕緣本體上兩側緣係設有固持裝置；導電
    端子，包括分別延伸出絕緣本體對接面與接合面的對接部及
    接合部；固持件，係裝設於前述絕緣本體之固持裝置內，包
    括有一體之豎直部及自豎直部底側垂直彎折之水平部，其中
    豎直部相鄰於底側之一側緣係延伸有第一部分，且前述豎直
    部底側朝電路板方向一體延伸有至少一固持部。原告所提舉
    發證據計有：證據1為西元1994年（民國83年）10月11日公
    告之美國第0000000號專利案；證據2為西元1996年（民國85
    年）7月9日公告之美國第0000000號專利案；證據3為西元
    1996年（民國85年）7月30日公告之美國第0000000號專利案
    ；證據4為86年4月1日審定公告之第00000000號「電連接器
    之固持裝置」新型專利案。案經被告審查，認系爭專利絕緣
    本體兩側緣設固持裝置，導電端子伸出絕緣本體對接面與接
    合面的對接部及接合部，固持件一體成型有豎直部及水平部
    ，豎直部延伸有第一部份且朝電路板延伸有固持部等，與證
    據1介電殼體、彈鍵／安裝夾，證據2第一連接器、第二連接
    器、固持機構，證據3電連接器、接地裝置、間隔裝置，證
    據4固持裝置等彼此整體構造、組合之空間型態及技術手段
    不同；系爭專利與證據1、2、3、4分別各為一完整之結構，
    不應將其任意分解支離，系爭專利並無法由證據1至4輕易思
    及並組合而成，且其固持部與電路板之固持孔相配合及水平
    部與電路板之表面相焊接，提供電連接器於垂直及平行電路
    板之方向固持，焊接過程更為穩定，有功效之增進，具進步
    性；系爭專利未違反核准時專利法第98條第2項規定，乃為
    舉發不成立之處分。原告不服，提起訴願，經濟部仍持相同
    之見解，認原處分應予維持，而為駁回訴願之決定。原告仍
    不服，乃提起本件行政訴訟，兩造之主張各如事實欄所載。
三、綜合被告作成舉發不成立之處分及經濟部為訴願駁回之決定
    ，其理由無非謂：
    (一)證據 1、2、3、4 分別各為一完整之結構，不應將其任意
      分解支離。
    (二)系爭專利並無法由證據 1、2、3、4 輕易思及並組合而成
      ，其固持部（314）與電路板（4）之固持孔（41）相配合
      及水平部（32）與電路板（4）之表面相焊接，提供電連
      接器（1）於垂直及平行電路板（4）之方向固持，焊接過
      程更為穩定，有功效之增進，具進步性。
四、惟查，本件爭點在於系爭專利是否具有進步性，而非新穎性
    。又依據被告於83年所頒訂之「專利審查基準」第2-2-18頁
    ，有關進步性之判斷方式，載明：「判斷是否能輕易完成時
    ，(1)准予將二件或二件以上不同文獻之全部內容或其各該文
    獻之部分內容、或同一文獻之各不同部分內容相互組合；(2)
    准予先前技術（prior art）之各片斷部相互組合。」是原
    處分及訴願決定謂「系爭專利和舉發證據1、2、3、4分別各
    為一完整之結構，不應將其任意分解支離」云云，判斷進步
    性之方式，已有可議。
五、次查，由系爭專利說明書第8頁第14行起之說明可知，系爭
    專利相較於習知技術（如圖式第1圖）：「習知固持件9雖可
    達成定位該電連接器之功效，但其水平部32係僅以焊接方式
    與電路板接合，因此其不能承受連接器對接時所帶來的較大
    側向力（即平行於電路板方向的作用力）。而本創作固持件
    3之固持部314係可藉其與電路板4上相應之固持孔41間隱固
    的結合，而有效解決前述之缺點，並使焊接過程更為穩定。
    」換言之，系爭專利與習知技術相較，該習知構造已具有水
    平部，系爭案則於該習知構造固有之水平部之外增加一固持
    部（314），作為由豎直面延伸至水平部以下（穿過電路板
    ）的縱深方向定位機構而已。復查，原處分理由第(四)點中已
    指出「證據3電連接器端子間隔裝置（28）其係藉一接地裝
    置（14）將電連接器固設於電路板（23）上，接地裝置包括
    一貫穿電路板（23）之孔洞（25）之固持柱（16）及用以支
    撐於電路板（23）之水平片（17）；‧‧‧」其接地元件具
    備「貫穿電路板之固持柱（16）及用以支撐電連接器於電路
    板上之水平片（17），顯已揭露系爭專利之前述特徵固持部
    （314）及水平部（312）。是原處分及訴願決定所稱「系爭
    專利固持部（314）與電路板（4）之固持孔（41）相配合及
    水平部（32）與電路板（4）之表面相焊接，提供電連接器
    （1）於垂直及平行電路板（4）之方向固持，焊接過程更為
    穩定」云云，單就證據3，即已完全揭露上述結構之特徵，
    並能完成其所訴求之功效。
六、至於系爭案申請專利範圍第1項所載之其他構件，其中絕緣
    本體及導電端子，為習知構造；另豎直部相鄰於底側之一側
    緣延伸之第一部分（311），原處分理由中未特別提及，系
    爭案專利之說明書亦未對該第一部分作詳細之說明，但由實
    施例之構造觀之，該第一部分之作用只在於增加豎直方向之
    固持力。此於證據4「電連接器之固持裝置）新型專利（亦
    為參加人之專利）中，亦有相同空間型態及作用之構件揭示
    ；即在證據4中之固持裝置除具有自主體部之一側之下端延
    伸出之基板扣持部240（相當於系爭專利之固持部314）外，
    尚有由主體部之端緣處延伸而出之「卡固部（220）」，用
    以增加對絕緣本體固持效果，其空間型態及作用與系爭專利
    「第一部分（311）」相同。是系爭案申請專利範圍第1項，
    顯可由熟悉電連接器固持裝置技術領域之人，依據「系爭專
    利說明書所載之習知技術」及「證據3」、「證據4」等既有
    技術或知識，經由推理及分析而能輕易組合完成，且未能增
    加既有之功效，自不具進步性。又系爭案申請專利範圍第2
    項至第6項均為附屬項，其第2項所載之「缺口」，乃方便水
    平部彎折而設，此在證據3之圖式中已顯示水平片（17）與
    固持柱（16）間亦有缺口存在，以利水平片之彎折；第3項
    及第5項所載之「彈片」，第6項所載之「第一卡扣部」、「
    第二卡扣部」、「第三卡扣部」，此在系爭專利說明書記載
    之習知構件中，亦有相同作用之彈片（931）、扣持部
    （631）揭示；是系爭案申請專利範圍第2至6項，亦為運用
    申請前既有之技術或知識，而為熟習該項技術者所能輕易完
    成，且未能增進功效者，不具進步性。
七、綜上所述，系爭專利乃運用申請前既有之技術或知識，而為
    熟習該項技術者所能輕易完成，且未能增進功效者，不具進
    步性，不符新型專利之要件。從而，被告以系爭專利未違反
    核准審定時專利法第98條第2項之規定，而為舉發不成立之
    處分，實有未洽，訴願決定未加糾正，而予維持，亦有可議
    。原告起訴意旨執以指摘，為有理由，應將訴願決定及原處
    分均予撤銷，由被告就系爭專利舉發事件另為「舉發成立，
    應撤銷專利權」之處分，以昭公允。
據上論結，本件原告之訴為有理由，依行政訴訟法第98條第3項
前段，判決如主文。
中　　華　　民　　國　　94　　年　 　7　　月　　6　　 日
                    第四庭審判長法　官  徐  瑞  晃
           　　　  　　　　　　 法　官  蕭  惠  芳
           　　　　  　　　　　 法　官  李  得  灶
上為正本係照原本作成。
如不服本判決，應於送達後20日內向本院提出上訴狀並表明上訴
理由，如於本判決宣示後送達前提起上訴者，應於判決送達後20
日內補提上訴理由書（須按他造人數附繕本）。
中　　華　　民　　國　　94　　年　 　7　　月　 14  　 日
            　　　　  　　　　　書記官  陳  清  容
